臺灣高等法院民事裁定　　　　　　　　　100年度抗字第831號
抗　告　人　蘇滿堂
抗告人因與國防部陸軍司令部間聲請訴訟救助事件，對於中華民
國100年4月29日臺灣桃園地方法院99年度救字第62號所為裁定提
起抗告，本院裁定如下：
    主  文
原裁定廢棄。
准予訴訟救助。
抗告訴訟費用由相對人負擔。
    理  由
一、抗告人之聲請及抗告意旨略以：抗告人請求相對人國家損害
    賠償事件業向原法院起訴，抗告人生活困難，無資力支出訴
    訟費用，經財團法人法律扶助基金會嘉義分會（下稱法扶嘉
    義分會）准予法律扶助，遂依法律扶助法第62條、民事訴訟
    法第107 條之規定，聲請訴訟救助，原審雖認抗告人全戶可
    處分資產淨額共計新臺幣（下同）67萬9,534 元，逾法律扶
    助法之無資力認定標準，有法律扶助法第62條但書所定事由
    ，因而駁回抗告人之聲請，惟依財團法人法律扶助基金會受
    法律扶助者無資力認定標準第3 條第1 款、第2 款及第4 條
    第3 項規定計算，抗告人全戶每月可處分收入僅3 萬3,077
    元，低於上開認定標準所定之4 萬2,000 元上限，自無法律
    扶助法第62條但書所定不符法律扶助之事實，原裁定駁回抗
    告人聲請，實嫌率斷，爰提起抗告，請廢棄原裁定，准抗告
    人訴訟救助之聲請等語。
二、按經財團法人法律扶助基金會分會准予法律扶助之無資力者
    ，其於訴訟程序中，向法院聲請訴訟救助時，應准予訴訟救
    助，但另有不符法律扶助事實之證明者，不在此限。所稱無
    資力者，係指符合社會救助法之低收入戶或其每月可處分之
    收入及可處分之資產低於一定標準者，法律扶助法第62條、
    第3 條第1 項定有明文。又依法律扶助法第3 條第3 項授權
    財團法人法律扶助基金會訂定之「財團法人法律扶助基金會
    受法律扶助者無資力認定標準」第3 條第1 款、第2 款及第
    4 條第3 項規定，申請人為單身戶，住所地於臺灣省或其他
    地區之申請人其每月可處分之收入未超過2 萬2,000 元者；
    申請人非單身戶，以其住所地單身戶之標準，其應計算之家
    庭人口自第三人起，每增加一人，則全家每月可處分之總收
    入即增加1 萬元為其計算標準。且其應計算之家庭人口數為
    3 人，可處分資產在50萬元以下，自第四人起，平均每人可
    處分資產在15萬元以下。申請人之全戶人口中，如有因身故
    或傷病，而獲得一次性保險給付、救濟金或其他類似之補助
    或賠償金，若計入申請人之家庭總資產顯有不公者，應依獲
    得該金額者之國民平均餘命攤提，計入其每月收入。平均餘
    命以當年度內政部公布之平均餘命為準。
三、經查，抗告人主張其因次子蘇詠盛於軍中受虐致死訴請相對
    人國家賠償，無資力支出訴訟費用，業經法扶嘉義分會准予
    法律扶助等情，業據提出申請人資力審查詢問表、案件概述
    單、法律扶助申請書、審查表、扶助律師接案通知書為證（
    見原審卷第4 至10頁）。依上開審查表所示，抗告人之家庭
    人口包括其母親及子女各1 名，全戶應計人扣數4 人，依上
    開無資力認定標準計算抗告人全戶每月收入上限4 萬2,000
    元、全戶可處分資產60萬元。又抗告人每月所得4,620 元、
    母親每月所得3,000 元（老人津貼）、長子每月所得1 萬
    420 元、長女每月所得1 萬2,050 元，是全戶每月可處分之
    所得淨額為3 萬90元，低於可處分之所得上限4 萬2,000 元
    ；又抗告人全戶可處分之資產為抗告人長女所有汽車1 輛價
    值18萬元。雖抗告人在合作金庫商業銀行之帳戶於民國（下
    同）99年11月23日另有49萬9,534元之存款，惟該款項乃相
    對人因抗告人次子身故（身故原因即抗告人所提本案之訟爭
    事實）所支付予抗告人之撫卹金及軍人保險死亡給付，此有
    抗告人所提出之存摺內頁、公務人員退休撫卹基金管理委員
    會核發撫卹金通知、臺灣人壽保險股份有限公司軍人保險死
    亡給付通知書附卷可稽（見本院卷第7至9頁）。此一給付堪
    認性質為提供抗告人辦理其次子喪葬後事及彌補抗告人喪子
    傷痛之撫卹，於認定抗告人受法律扶助資力時，將此款項計
    入抗告人家庭總資產尚非公允。依前揭無資力認定第4條第3
    項規定，應依抗告人之國民平均餘命攤提，計入其每月收入
    。而抗告人為45年1月10日出生，其次子於99年4月27日死亡
    時，抗告人年齡54歲，依內政部公布之98年度臺灣地區簡易
    生命表所示，尚有餘命26.12年，以上均有抗告人及其次子
    之戶役政查詢表、98年度臺灣地區簡易生命表附卷可稽（見
    本院卷第18至20頁）。依上開規定按抗告人之平均餘命攤提
    前開撫卹金及軍人保險死亡給付，抗告人每月收入增加2,95
    6元（一次卹金152,914×1/2÷26.12÷12=244；年撫金33,9
    81×1/2÷12＝1,416；軍保給付406,080÷26.12÷12=1,296
    ；上三者共計244+1,416+1,296＝2,956；以上小數點以下均
    四捨五入）。據此以觀，抗告人全戶每月可處分收入為3萬3
    ,046元（30,090＋2,956＝33,046），仍低於上開無資力認
    定標準所定之上限。雖依抗告人在中華郵政股份有限公司之
    帳戶歷史交易清單顯示，抗告人自98年1月起至99年10月止
    ，每月概有1萬5,000元至1萬8,000元不等之委發款項收入（
    見原審卷第37至38頁），惟參照抗告人98年財產所得資料（
    見原審卷第15頁），此項收入並未列為抗告人之所得，復無
    事證可認此項收入係屬前開無資力認定標準第4條第1項所定
    之可處分收入，參照法律扶助法第62條之立法理由：「有鑒
    於訴訟救助以無資力為前提，而法律扶助之申請人，既經分
    會審查符合無資力之要件，其再向法院聲請訴訟救助時，法
    院就其有無資力，除另有反證外，已毋庸再審酌，應准予訴
    訟救助」，抗告人此項收入尚難認屬不符法律扶助事實之反
    證。準此，法扶嘉義分會以抗告人符合上開無資力認定標準
    而准予扶助，尚無不合。抗告人本於已受扶助之理由依法律
    扶助法第62條前段規定聲請訴訟救助，自應准許。原審認抗
    告人有不符受法律扶助之事實而駁回抗告人之聲請，容有未
    洽，抗告意旨指摘原裁定不當，求予廢棄，為有理由，應由
    本院將原裁定廢棄，另裁定如主文第二項所示。爰依民事訴
    訟法第492條、第95條、第78條，裁定如主文。
中    華    民    國   100    年    6     月    30    日
                  民事第十九庭
                      審判長法  官  魏麗娟
                            法  官  吳麗惠
                            法  官  黃明發
正本係照原本作成。
本裁定除以適用法規顯有錯誤為理由外，不得再抗告。如提起再
抗告，應於收受後10日內委任律師為代理人向本院提出再抗告狀
。並繳納再抗告費新台幣１千元。
中    華    民    國   100    年    7     月    5     日
                            書記官  顧哲瑜